【裁判字號】    95,台上,225
【裁判日期】    950112
【裁判案由】    常業詐欺
【裁判全文】
最高法院刑事判決              九十五年度台上字第二二五號
    上  訴  人  甲○○
                        巷70.
    選任辯護人    李合法律師
                  趙培皓律師
    上  訴  人    乙○○
                          號
上列上訴人等因常業詐欺案件，不服台灣高等法院台南分院中華
民國九十四年六月二十三日第二審更審判決（九十四年度重上更
(二)第一五五號，起訴案號：台灣台南地方法院檢察署八十七年度
偵字第七六五八號、八十九年度偵緝字第二八０號「原判決誤載
為八十九年度偵續字第二八０號」），提起上訴，本院判決如下
：
    主  文
原判決撤銷，發回台灣高等法院台南分院。
    理  由
本件原判決認定上訴人乙○○、甲○○均明知歐勝景（另由檢察
官發佈通緝中）與謝進發（業經判處有期徒刑八月確定）等，係
以虛設行號，培養不實信用之方法，向各行庫申請開立支票帳戶
，請領支票販賣，並預先鎖定於一定時間，使支票同時退票，使
不知情之執票人所執支票無法兌現，以此方式詐得財物，作為生
活之資之不法集團，竟與之基於共同意圖為自己不法之所有之犯
意聯絡，先由歐勝景以謝進發名義在台南市○○街二二九巷七號
虛設「進發精品百貨行」，向遠東國際商業銀行、台南市第三信
用合作社等行庫，申請甲存帳戶，領取支票使用，並經由甲○○
介紹吳宜璋（業經判處有期徒刑七月，緩刑三年確定）提供資金
交乙○○存入銀行，培養信用，俟領取較多支票後，其中百分之
七十支票分給歐勝景，餘百分之三十分給乙○○、甲○○及吳宜
璋，乙○○、甲○○及吳宜璋計分得每本各二十五張之支票二本
（計五十張），歐勝景再以每張支票新台幣（下同）三千元之價
格向乙○○、甲○○、吳宜璋等買回，復以每張五千元至八千元
價格販賣予蘇金枝等人使用，總計退票金額達二千五百零三萬二
千一百七十三元。嗣吳宜璋於犯罪後，良心不安，向法務部調查
局台南縣調查站自首查獲等情。因而維持第一審判決均論處上訴
人二人共同意圖為自己或第三人不法之所有，以詐術使人將本人
或第三人之物交付為常業罪刑，駁回上訴人二人在第二審之上訴
。固非無見。
惟查：(一)、有罪判決書之事實一欄，為判斷其適用法令當否之準
據，應將法院依職權認定與論罪科刑有關之事實，諸凡犯罪之時
間、地點、方法、態樣，以及其他與適用法律有關之事項，為詳
實之記載，然後於理由內逐一說明其憑以認定之證據，並使事實
認定與理由說明，互相適合，方為合法。倘若事實認定與理由說
明，不相一致，或事實或理由欄內之記載，前後齟齬，按諸刑事
訴訟法第三百七十九條第十四款後段規定，均屬判決理由矛盾之
當然違背法令，足以構成撤銷之原因。本件原判決事實欄對於上
訴人二人犯罪之時間、地點、被害人等犯常業詐欺罪構成要件有
關之事項，均未詳加記載認定。且既論上訴人二人常業詐欺罪，
但事實欄僅載曰上訴人二人明知歐勝景、謝進發以虛設行號、向
各行庫申領支票販賣，使不知情之執票人無法兌領支票而詐得財
物，以此為生活之資之不法集團，竟與之基於共同意圖為自己不
法所有之犯意聯絡，而參與其犯行云云，就上訴人二人有無以犯
詐欺罪為常業或恃此為生，亦未明白認定，自難據以判斷其適用
法律是否正當之依據。本院前次發回意旨業已指明，原審本次更
審猶未注意及之，致原有違法瑕疵仍然存在。(二)、原判決事實欄
及理由七均祇認上訴人二人與「歐勝景、謝進發、吳宜璋」為共
同正犯，即未認定上訴人二人與「蘇金枝、甘萬長」有如何之犯
意聯絡與行為分擔，卻於理由五論述上訴人二人與「蘇金枝、甘
萬長」基於共同犯意聯絡而犯本案，亦以此為常業（原判決第六
頁第二至四行），且未說明上訴人二人與蘇金枝、甘萬長為常業
詐欺罪共同正犯所憑之依據與認定之理由，有理由不備、矛盾之
違法。(三)、採為判決基礎之證據資料，必須經過調查程序，而顯
出於審判庭者，始與直接審理主義相符合，否則其所踐行之訴訟
程序，即屬違背法令。又卷宗內筆錄及其他文書可為證據者，應
向被告宣讀或告以要旨，亦為刑事訴訟法第一百六十五條第一項
所明定。原判決以共同被告吳宜璋於原審（更審前）之陳述：「
我原不認識歐某，甲○○在我那裡做油漆工作，有跟我說歐某做
生意的事，我就說願意拿錢出來投資，有賺給大家一起平分，但
在什麼場合說的，就忘了。」、「甲○○約歐某到我家談，是見
面後約二個星期，在甲○○家將十萬元交給歐勝景，當時我、陳
、黃三人、歐某及他一位朋友在場，另外還有其他人在打麻將」
、「歐勝景是乙○○的朋友，先認識陳某二、三年後再認識黃某
，之後在交錢時認識歐某」（原審上訴卷第九十六至九十八頁）
，資為認定上訴人二人犯罪之基礎證據。然原審於審判期日並未
將吳宜璋上開筆錄向上訴人二人宣讀或告以要旨，予以辯論之機
會，自有應於審判期日調查之證據未予調查之違誤。又上訴人二
人參與犯罪之上揭事實疑慮，其實情如何？此與上訴人二人所犯
罪名為何及共犯人數等法律適用有關，自有調查之必要性，原審
未予究明，即行判決，亦屬調查職責未盡。上訴意旨指摘原判決
不當，非無理由，應認原判決仍有撤銷發回更審之原因。
據上論結，應依刑事訴訟法第三百九十七條、第四百零一條，判
決如主文。
中    華    民    國  九十五  年    一    月   十二   日
                      最高法院刑事第八庭
                          審判長法官  張  淳  淙
                                法官  張  春  福
                                法官  呂  丹  玉
                                法官  洪  昌  宏
                                法官  蔡  彩  貞
      本件正本證明與原本無異
                                      書  記  官
中    華    民    國  九十五  年    一    月   十六   日
                                                      Ｅ


司法院資訊處製作；財團法人民間司法改革基金會備份。
